臺灣彰化地方法院民事判決
108年度訴字第1187號
原      告  洪榮福  
被      告  洪應額  
            陳氣    
上列當事人間請求拆屋還地等事件，本院於民國110年1月21日言
詞辯論終結，判決如下：
    主      文
一、被告洪應額應將座落彰化縣○○鄉○○段000地號土地上如附圖
    二編號a所示之建物拆除。
二、原告其餘之訴駁回。
三、訴訟費用由被告洪應額負擔百分之13，餘由原告負擔。
四、本判決第一項得假執行，但被告洪應額如以新臺幣7萬2,520
    元為原告預供擔保，得免為假執行。
五、原告其餘假執行之聲請駁回。
    事實及理由
壹、程序方面
    被告陳氣經合法通知，未於最後言詞辯論期日到場，核無民
    事訴訟法第386條所列各款事由，爰依原告之聲請，由其一
    造辯論而為判決。
貳、實體方面
一、原告主張：　　
（一）洪聚興所有之彰化縣○○鄉○○段000地號土地（下稱174土地
      ）於民國97年10月21日經本院拍賣而由被告洪應額拍定後
      ，因原告為毗連耕地彰化縣○○鄉○○段000地號土地（下稱1
      73土地）之現耕所有權人，故原告乃依農地重劃條例第5
      條第3款之規定，繳清價金新臺幣（下同）82萬2,000元以
      優先承買174土地，並於98年9月8日登記為174土地之所有
      權人；詎被告洪應額竟未經原告之同意，於106年10月7日
      至107年2月1日間之某時，擅自在174土地上興建如附圖二
      編號a所示面積74平方公尺之建物（下稱a建物，且a建物
      所占用之174土地74平方公尺下稱a土地；按：a土地是否
      返還，本院另行審結），已無權占用174土地，並妨害原
      告對於174土地之使用收益，故原告茲依民法第767條第1
      項之規定，請求被告洪應額拆除a建物。
（二）原告於97年11月25日，以價金3萬元向被告陳氣購買座落1
      74土地上、由被告陳氣、洪聚興、洪秀寸、洪秀雀與洪秀
      錦所公同共有未辦保存登記如附圖一編號A、B、C、D所示
      之建物（下稱系爭建物），嗣洪聚興、洪秀寸、洪秀雀、
      洪秀錦並予以承認被告陳氣就系爭建物所為之處分行為，
      但被告陳氣迄今仍未將系爭建物交付予原告。因此，原告
      茲依買賣契約，請求被告陳氣點交系爭建物。
（三）並聲明：
　 1、被告洪應額應將a建物拆除。
　 2、被告陳氣應將系爭建物點交予原告。　
　 3、願供擔保，請准宣告假執行。　　　 
二、被告洪應額抗辯：
（一）原告於98年9月8日前並未在173土地從事耕作，而是將173
      土地出租予他人，故原告依農地重劃條例第5條第3款之規
      定優先購買174土地，核屬違法，因此，原告應未取得174
      土地之所有權。
（二）a建物於本院98年度訴字第969號遷讓房屋等事件在99年1
      月4日勘驗前就已存在，只是因當時遭榕樹蓋住才致未顯
      現於如附圖一上，故a建物並非被告洪應額新增建；又a建
      物是因被告陳氣、洪聚興積欠被告洪應額之父洪允嘉合會
      會款，被告陳氣遂於94年間將a建物讓與給被告洪應額之
      母洪廖梅以抵償所積欠之合會會款，嗣洪廖梅再將a建物
      讓與給被告洪應額，故被告洪應額具a建物之事實上處分
      權，亦得合法使用174土地，原告自不得再以a建物之事實
      上處分權人對被告洪應額主張任何權利。
（三）並聲明：原告之訴及假執行之聲請均駁回；如受不利判決
      ，願供擔保，請准宣告免為假執行。
三、被告陳氣未於最後言詞辯論期日到場，而其於先前到庭時陳
    述：其有將系爭建物出賣給原告，並願意將系爭建物交給原
    告等語。
四、得心證之理由：
（一）原告是否為174土地之所有權人？
   1、按依土地法所為之登記，有絕對效力，土地法第43條定有
      明文。
   2、洪聚興所有之174土地於97年10月21日經本院拍賣而由被
      告洪應額拍定後，因原告為毗連耕地173土地之現耕所有
      權人，故本院民事執行處乃依農地重劃條例第5條第3款之
      規定，通知原告於文到10日內聲明是否願依拍定金額之同
      樣條件優先承買174土地；嗣原告就在期限內聲明優先購
      買174土地，並繳清價金82萬2,000元；然被告洪應額對原
      告具優先購買權一節不服、聲明異議，最終由臺灣高等法
      院臺中分院（下稱臺中高分院）以98年度抗字第334號民
      事裁定駁回被告洪應額之聲明異議確定，嗣原告即以農地
      重劃條例第5條第3款所稱之毗連耕地現耕所有權人之身分
      優先購買174土地，且已經本院民事執行處於98年9月1日
      核發權利移轉證書，原告並持之於98年9月8日完成174土
      地之所有權移轉登記等事實，有本院民事執行處97年10月
      23日彰院賢97執乙字第5237號函、本院97年11月11日彰院
      賢97執乙字第5237號執行命令、臺中高分院98年度抗字第
      334號民事裁定、本院收據、土地登記謄本在卷可稽（見
      本院卷一第29至34、39至41頁），因此，174土地既登記
      為原告所有，且迄今並無主張為174土地真正權利者訴請
      塗銷而獲勝訴判決，則原告自屬174土地之所有權人。
   3、被告洪應額雖辯稱：原告於98年9月8日前並未在173土地
      從事耕作，而是將173土地出租予他人，故原告依農地重
      劃條例第5條第3款之規定優先購買174土地，核屬違法，
      原告應非174土地之所有權人等語（見本院卷一第328頁；
      本院卷二第5頁），然依前所述，臺中高分院已以98年度
      抗字第334號民事裁定認定原告為農地重劃條例第5條第3
      款所稱之毗連耕地之現耕所有權人（見本院卷一第39至41
      頁），原告遂基此向本院民事執行處優先購買174土地，
      並現仍登記為174土地之所有權人（見本院卷一第29頁）
      ，則依土地法第43之規定，原告自具174土地之所有權，
      故被告洪應額以上開辯詞，爭執原告取得174土地所有權
      之合法性，不足採信。
（二）原告請求被告洪應額拆除a建物，有無理由？
   1、按所有人對於妨害其所有權者，得請求除去之，民法第76
      7條第1項中段定有明文。又土地所有權人以無權占有為原
      因，請求返還土地者，土地所有權人對其土地被無權占有
      之事實無舉證責任，而應是由占有人就其取得占有是有正
      當權源之事實證明之。本件原告為174土地之所有權人一
      節，業經本院認定如上，且被告洪應額亦不爭執其具a建
      物之所有權（見本院卷一第329、330頁），則揆諸前揭說
      明，自應由被告洪應額就其所有之a建物有占有174土地合
      法權源之事實負舉證責任。
   2、被告洪應額雖辯稱：a建物於本院98年度訴字第969號遷讓
      房屋等事件在99年1月4日勘驗前就已存在，只是因當時遭
      榕樹蓋住才未顯現於如附圖一上，故a建物並非其新增建
      ，且a建物是因被告陳氣、洪聚興積欠洪允嘉合會會款，
      被告陳氣遂於94年間將a建物讓與給洪廖梅以抵償所積欠
      之合會會款，嗣洪廖梅再將a建物讓與給其，故其具a建物
      之事實上處分權，亦得合法使用174土地等語（見本院卷
      一第328至331頁；本院卷二第141頁），惟查：
（1）被告洪應額明知其就原告所有之a土地並無合法佔有使用權
     限，詎其竟於106年10月7日後至107年2月1日之前某時，基
     於意圖為自己不法所有之竊佔犯意，在a土地上，僱工興建
     a建物，而竊佔原告所有之a土地等事實，業經被告洪應額
     於107年2月17日警詢、檢察事務官詢問時陳稱：因原鐵皮
     屋老舊倒塌，無法住人，所以其才在106年間新搭建a建物
     等語（見107核交78卷第135至136頁；107偵2630卷第10頁
     ），並有勘驗筆錄、現場照片、附圖二、行政院農業委員
     會林務局農林航空測量所（下稱航測所）所拍106年10月7
     日航照圖、航測所107年10月23日農測供字第1079100890號
     函暨所附航照圖、108年8月26日農測供字第1089100655號
     函暨所附航照圖存卷可證（見107核交78卷第141、143至14
     5、213至221、253至265頁；107偵2630卷第25至29頁；108
     易663本院卷第219至248頁）；另被告洪應額所為前揭竊佔
     行為，業經本院以108年度易字第663號、臺中高分院以108
     年度上易字第1388號判決被告洪應額犯竊佔罪有罪確定，
     亦有該等刑事判決附卷可參（見本院卷一第311至324頁）
     ，故堪認被告洪應額應是於106年10月7日至107年2月1日間
     之某時，在a土地上興建a建物。
（2）何況，依彰化縣二林地政事務所99年5月5日土測字第701號
     土地複丈成果圖所示（見本院卷一第65頁），臺灣彰化地
     方檢察署檢察官因偵查被告洪應額99年度偵字第192號竊佔
     案件，於99年5月12日至174土地勘驗時，是見a土地上僅種
     植牧草（按：即該成果圖編號B之使用狀況），而無a建物
     之存在，故被告洪應額辯稱：a建物於本院98年度訴字第96
     9號遷讓房屋等事件在99年1月4日勘驗前就已存在等語（見
     本院卷一第329頁），顯不足採。
（3）依前所述，被告洪應額既是於原告在98年9月8日取得174土
     地之所有權後，即106年10月7日至107年2月1日間之某時，
     在a土地上興建a建物，且其復無提出具體事證證明其具得
     於98年9月8日後在a土地上興建a建物之法律上權源或已得
     原告之同意，則被告洪應額所有之a建物自屬無權占有a土
     地，並已妨害原告所有權之行使，故原告依民法第767條第
     1項中段之規定，請求被告洪應額將174土地上之a建物拆除
     ，核屬有據。
（三）原告請求被告陳氣點交系爭建物，有無理由？
      被告陳氣就原告所主張之請求，雖陳稱：其有將系爭建物
      出賣給原告，並願意將系爭建物交給原告等語（見本院卷
      一第415頁），而對原告所主張之訴訟標的為認諾，然依
      臺中高分院99年度上易字第203號民事判決所載（見本院
      卷一第91、92頁），被告陳氣於94年間即已將系爭建物之
      事實上處分權讓與給洪廖梅，嗣洪廖梅又再將系爭建物之
      事實上處分權讓與給被告洪應額，可見被告陳氣於97年11
      月25日將系爭建物出賣給原告時，已無系爭建物之事實上
      處分權，則其自無存有將系爭建物交付予原告之權限，故
      被告陳氣所為之認諾，並不生認諾之效力，且原告依其與
      被告陳氣間之買賣契約，請求已無交付系爭建物事實上處
      分權之被告陳氣點交系爭建物，亦非有據。
五、綜上所述，原告依民法第767條第1項中段之規定，請求被告
    洪應額將座落174土地上之a建物拆除，為有理由，應予准許
    ，逾此範圍之請求，則無理由，應予駁回。
六、關於假執行之說明：原告勝訴部分，所命給付價額未逾50萬
    元，爰依民事訴訟法第389條第1項第5款之規定，依職權宣
    告假執行；被告洪應額就原告勝訴部分陳明願供擔保，聲請
    宣告免為假執行，合於法律規定，爰酌定相當擔保金額宣告
    之。又原告就其勝訴部分雖陳明願供擔保請准宣告假執行，
    然此僅是促使本院職權之發動，故毋庸為准駁之諭知。至原
    告就其敗訴部分陳明願供擔保聲請宣告假執行，已因訴之駁
    回而失所依據，應併予駁回。
七、本件事證已臻明確，兩造其餘攻擊防禦方法及證據，核與判
    決結果不生影響，爰不一一論列，併此敘明。
八、訴訟費用負擔之依據：民事訴訟法第79條。
中　　華　　民　　國　 110　　年　　3 　　月　　31　　日
                  民事第四庭    法　官　許嘉仁
以上正本係照原本作成。
如不服本判決，應於判決送達後20日內向本院提出上訴狀（須按
他造當事人之人數附繕本）。如委任律師提起上訴者，應一併繳
納上訴審裁判費。
中　　華　　民　　國　 110　　年　　3 　　月　　31　　日
                                書記官　曾靖雯
附件：
1、附圖一：彰化縣二林地政事務所98年12月16日土測字第2008 
            號土地複丈成果圖。
2、附圖二：彰化縣二林地政事務所108年1月14日二土測字第88             號土地複丈成果圖。